臺灣高等法院民事判決　　　　　　　　　　　　　　九十二年度家上字第三二七號
　　上　訴　人　乙○○
　　訴訟代理人　許華雄律師
　　被 上訴 人　甲○○
　　訴訟代理人　柴健華律師
右當事人間請求確認婚姻存在事件，上訴人對於中華民國九十二年九月十六日台灣台
北地方法院九十二年度家訴字第一三二號第一審判決提起上訴，本院於九十三年二月
九日言詞辯論終結，判決如下：
    主      文
上訴駁回。
第二審訴訟費用由上訴人負擔。
    事      實
甲、上訴人方面：
一、聲明：
  (一)原判決廢棄。
  (二)右廢棄部分被上訴人第一審之訴駁回。
  (三)第一、二審訴訟費用由被上訴人負擔。
二、陳述：除與原判決記載相同者，茲引用之外，補稱：
  (一)證人張鋒達及鄭聰烈均已知悉當事人有離婚之協議，且均在協議離婚書上簽名，
    觀其民國（下同）九十二年九月二日於原審之證詞即可知，況證人張銀與黃美華
    於九十二年十二月三日亦證稱其均知兩造離婚之事，而張銀為鄭聰烈之妻，黃美
    華為張鋒達之妻，故張鋒達及鄭聰烈自已知悉兩造離婚之協議，則離婚之法定要
    件已具備，而生離婚之效力（參最高法院七十年度台上字第二五六四號判例）。
  (二)原判決理由欄五後段，自「查依原告提出之兩願離婚書，.... 」以下之論述，
    顯然對張鋒達證詞中有關上訴人告知其要辦離婚之部分置之不理，參最高法院五
    十一年台上字第一○一號及十九年上字第三六三號判例，其認事用法顯有違誤。
乙、被上訴人方面：
一、聲明：
  (一)上訴駁回。
  (二)第二審訴訟費用由上訴人負擔。
二、陳述：除與原判決記載相同者，茲引用之外，補稱：
  (一)按須親眼看見或親耳聽聞「男女雙方當事人」確有離婚之真意者，始符合民法離
    婚之証人資格（最高法院六十八年度台上字第三七九二號判例及七十年度台上字
    第二五六四號、七十二年度台上字第一五四四號判決參照）。觀証人鄭聰烈與張
    鋒達於原審之証詞，可知其於兩造簽訂離婚協議書時未在場，且均僅知上訴人欲
    離婚之意，就被上訴人離婚之真意則不確知，故其等均不具證人之資格。証人黃
    美華之陳述與張鋒達相符。而証人張銀於　鈞院之陳述與鄭聰烈、張鋒達於原審
    之証言相互矛盾，並不足採，其稱被上訴人有打電話告知離婚之事，係屬無稽。
    況上訴人於原審亦自承其在簽協議書前未和二位證人提起離婚之事。
  (二)被上訴人於九十二年七月十七日晚上九點請求上訴人聯絡公婆（鄭聰烈、張銀）
    ，請其於同年七月十八日至上訴人家中，係為說明二人無法共同生活之原因，並
    非請其當協議離婚之證人。
    理  由
一、被上訴人起訴主張：兩造於八十六年五月十九日結婚，於八十六年九月二日辦理
    結婚登記，嗣於九十二年七月十八日在台北市○○○路○段七四三巷二一弄一三
    號四樓協議離婚時，該離婚協議書內之證人張鋒達、鄭聰烈均未在場，就被上訴
    人離婚之真意不確知，上訴人於原審亦自承其在簽協議書前未和二位證人提起離
    婚之事，故離婚係屬無效，婚姻關係仍存在等語。
二、上訴人則以：離婚協議書係經兩造親自締結，且持向戶政機關辦理登記，復經證
    人張鋒達親自簽名用印，以及證人鄭聰烈授權上訴人簽名刻印使用，證人張鋒達
    及鄭聰烈均已知悉當事人有離婚之協議，離婚之法定要件既已具備，應生離婚之
    效力等語，資為抗辯。
三、按「關於訴訟上自認及不爭執事實之效力之規定，在撤銷婚姻、離婚或夫妻同居
    之訴，於撤銷婚姻、離婚或拒絕同居之原因、事實，不適用之；在婚姻無效或確
    認婚姻成立或不成立之訴，於婚姻無效或不成立及婚姻有效或成立之原因、事實
    ，不適用之。」民事訴訟法第五百七十四條第二項定有明文。查本件係確認婚姻
    關係存在之訴，核非屬上開民事訴訟法第五百七十四條第二項列舉之人事訴訟程
    序，故關於訴訟上自認、不爭執事實之效力規定，於此仍有適用，核先敘明。
四、查被上訴人主張兩造於八十六年五月十九日結婚，於八十六年九月二日辦理結婚
    登記一節及上訴人抗辯兩造於九十二年七月十八日在台北市○○○路○段七四三
    巷二一弄一三號四樓兩造住處內簽署離婚協議書，並已至戶政事務所辦理離婚登
    記之事實，為兩造所不爭執，並有離婚協議書、
    實堪信為真正。
五、又按兩願離婚，應以書面為之，且需有二人以上證人之簽名並應向戶政機關為離
    婚之登記，民法第一千零五十條定有明文。又民法第一千零五十條所謂二人以上
    證人之簽名，固不限於作成離婚證書之時為之，亦不限於離婚時在場之人，始得
    為證人，然究難謂非親見或親聞雙方當事人確有離婚真意之人，亦得為證人（最
    高法院六十八年度台上字第三七九二號判例意旨參照），該判例具體指明：「究
    難謂非親見或親聞『雙方當事人』有離婚真意之人亦得為証人」，換言之，如非
    親眼看見或親耳聽聞「男女雙方當事人」確有離婚之真意者，即不符合該條所定
    証人之資格，尤其該判例繼稱：「本件証人某甲、某乙係依憑上訴人片面之詞，
    而簽名於離婚証明書，未曾親聞被上訴人確有離婚之真意，既為原審所確定之事
    實，自難認兩造間之協議離婚，已具備法定要件」。另最高法院七十年度台上字
    第二五六四號、七十二年度台上字第一五四四號民事判決亦同此意旨。亦即民法
    第一千零五十條所謂之證人，須對於離婚之協議在場聞見，或知悉當事人間有離
    婚之協議，始足當之。如配偶之一方持協議離婚書向證人請求簽名時，證人未確
    知他方是否同意離婚，證人自不知他方之意思，即不能證明雙方已有離婚之協議
    ，是則證人縱於離婚協議書上已簽名，仍不能謂已備法定要件而生離婚之效力。
六、經查，(一)依被上訴人提出之兩願離婚書，其上固有證人張鋒達、鄭聰烈之簽名、
    蓋章，惟證人張鋒達對於兩造離婚之協議，並未曾在場見聞，事前、事後亦未自
    被上訴人處聽聞彼是否確有離婚之真意，以及兩造是否已就兩願離婚一節達成共
    識，此經證人張鋒達（上訴人舅舅）於原審証稱：「…我只知是下午被告（即上
    訴人）來我住處三樓找我……被告並告訴我說要趕去戶政事務所辦離婚……我不
    確定而我也沒有見到原告（即被上訴人）。」、「（之前曾聽過原告說過要離婚
    ？）我沒聽原告說過」、「（你簽字後，曾否聽過原告要離婚？）我簽字後想幫
    兩造講和，但都找不到他們。」（見原法院卷第一七頁九十二年九月二日言詞辯
    論筆錄），足証張鋒達只親眼（耳）聞見上訴人個人表明離婚，而於離婚協議書
    簽名用印之際，根本未與被上訴人謀面，遑論向被上訴人探詢個人是否有離婚之
    真意，又因其不確知被上訴人有無離婚真意，故即便已在離婚協議書簽名蓋章，
    仍欲協助兩造協調講和，從而張鋒達不具備離婚協議証人之資格。雖張鋒達同時
    證稱「曾聽被告（即上訴人）、被告的母親說過兩造要離婚」云云，但均為上訴
    人方面單方之陳述，並無法據為有利上訴人之認定，並予敘明。(二)而證人鄭聰烈
    （上訴人父親）於原審証稱：「（九十二年七月十八日有無在場親見兩造簽立離
    婚協議書？）沒有，那日因我摔倒受傷……未故到場，後來因被告（即上訴人）
    打電話說要離婚，說要証人簽名、蓋章，我說我受傷你替我簽名，並幫我刻章蓋
    就好了…」、「（你看到離婚協議書之前或之後，曾否問過原告（即被上訴人）
    ？）因他們未與我同住，故他們離婚後，我就不曾見過原告。」（見原法院卷第
    十八、十九頁九十二年九月二日言詞辯論筆錄），足証鄭聰烈於兩造簽訂離婚協
    議書之時並未在場親自聞見系爭離婚協議書之締結情形，僅與上訴人以電話連絡
    方式獲悉上訴人個人離婚之意，未與被上訴人謀面或電話聯絡得知被上訴人個人
    離婚之意願，得知其是否有離婚之真摯意思，衡諸前開最高法院判例、判決之意
    旨，鄭聰烈亦不具民法第一千零五十條所定証人之資格。
    (三)又証人張銀（上訴人母親）雖於本院陳稱上訴人有告知離婚，並轉達予鄭聰烈
    、張鋒達，惟其所轉述乃上訴人之意思，與被上訴人之真意有無落差，是否有所
    隱瞞，均待求證，自不得以張銀之轉述遽認為被上訴人確有離婚之真意，故縱然
    認張銀所述為真，仍無法認定鄭聰烈、張鋒達知悉被上訴人離婚之真意。至於証
    人黃美華（上訴人舅母）稱：「（乙○○找張鋒達時是否確定甲○○在樓下？如
    何確定？），我未下去，我聽乙○○說的，未確認甲○○在樓下。」、「（乙○
    ○找張鋒達當天，妳有否與甲○○聯絡？）事後我打電話給甲○○，始終無人接
    。」等語（見本院卷第四八、四九頁筆錄），足証張鋒達確實未與被上訴人謀面
    暨探知被上訴人個人離婚之真意。況上訴人於原審復自承：「（簽離婚協議書之
    前有無對張鋒達或鄭聰烈說過你與被告感情不好，可能會離婚？）沒有。」等情
    （見原法院前開筆錄），是證人張鋒達、鄭聰烈二人既未確知兩造離婚之真意，
    縱然在兩願離婚書上簽名、蓋章或授權由上訴人簽名、蓋章，但揆諸前開說明，
    兩造離婚之形式法定要件顯未具備，其離婚之效力即難認為已經發生，因此兩造
    離婚既有無效之原因，渠等婚姻關係仍屬存在。從而，被上訴人起訴請求確認兩
    造婚姻關係存在，洵屬有據。
七、綜上所述，被上訴人主張兩造之協議離婚有無效之原因，為可採信，上訴人所辯
    均無可取。從而，証人鄭聰烈、張鋒達因不具離婚証人之資格，兩造所為之離婚
    協議自不生法律效力，即便形式上已完成離婚登記亦然，兩造間婚姻關係仍然存
    在，被上訴人請求確認兩造婚姻關係存在，應予准許。原審判決確認兩造婚姻關
    係存在，於法並無違誤。上訴意旨指摘原判決不當，求予廢棄改判，為無理由，
    應予駁回。
八、本件事證已臻明確，而證人張鋒達、鄭聰烈於原審已經證述明確，且均經證人於
    其陳述後審閱筆錄無誤再簽名，有原審言詞辯論筆錄在卷可考，上訴人訴訟代理
    人亦稱其於原審非擔任訴訟代理人，並不在場，更未具體指出證人陳述有何錯誤
    ，泛稱筆錄不實在，並不可採，是聲請再訊問證人張鋒達、鄭聰烈或播放當日錄
    音帶，並無必要；兩造其餘攻擊防禦方法，經本院審酌後，認均與本件之結論無
    礙，爰不一一論述，併予敘明。
九、據上論結，本件上訴為無理由，依民事訴訟法第四百四十九條第一項、第七十八
    條，判決如主文。
中　　　華　　　民　　　國　　九十三　　年　　　二　　　月　  二十三　  日
                              民事第二庭
                                  審判長法  官  張  耀  彩
                                        法  官  王  仁  貴
                                        法  官  黃  嘉  烈
正本係照原本作成。
如不服本判決，應於收受送達後二十日內向本院提出上訴書狀，其未表明上訴理由者
，應於提出上訴後二十日內向本院補提理由書狀（均須按他造當事人之人數附繕本）
上訴時應提出委任律師或具有律師資格之人之委任狀；委任有律師資格者，另應附具
律師資格證書及釋明委任人與受任人有民事訴訟法第四百六十六條之一第一項但書或
第二項（詳附註）所定關係之釋明文書影本。
中　　　華　　　民　　　國　　九十三　　年　　　二　　　月　　二十四　　日
　　　　　　　　　　　　　　　　　　　　書記官  倪  淑  芳
附註：
民事訴訟法第四百六十六條之一（第一項、第二項）：
對於第二審判決上訴，上訴人應委任律師為訴訟代理人。但上訴人或其他法定代理人
具有律師資格者，不在此限。
上訴人之配偶、三親等內之血親、二親等內之姻親，或上訴人為法人、中央或地方機
關時，其所屬專任人員具有律師資格並經法院認為適當者，亦得為第三審訴訟代理人
。
